【裁判字號】    94,上易,995
【裁判日期】    950331
【裁判案由】    分配表異議之訴
【裁判全文】
臺灣高等法院民事判決      94年度上易字第995 號
上  訴  人  甲○○
訴訟代理人  蔡榮德律師
複  代理人  乙○○
被  上訴人  丙○○○
訴訟代理人 陳祖德律師
上列當事人間請求配表異議之訴事件，上訴人對於中華民國94年
11月3日臺灣桃園地方法院94年度訴字第522號第一審判決提起上
訴，經本院於95年3月29日言詞辯論終結，判決如下：
    主      文
上訴駁回。
第二審訴訟費用由上訴人負擔。
    事實及理由
一、本件被上訴人起訴主張：其所有坐落桃園縣蘆竹鄉○○段65
    -131、65-152地號土地，及其上門牌號碼桃園縣蘆竹鄉○○
    路○段1450號建物，曾提供予上訴人於民國（下同）89年2月
    2日設定新台幣（下同）150萬元之抵押權登記，其後再提供
    予債權人林梅香設定本金最高限額500萬元 之抵押權登記，
    嗣上訴人以借款清償期屆至未獲清償為由，向原法院聲請92
    年度拍字第1801號拍賣抵押物裁定，以93年度執字第10112
    號拍賣抵押物強制執行在案，並委託台灣金融資產服務股份
    有限公司（下稱台金資產公司）以93年度桃金拍字第1045號
    執行拍賣。嗣拍定後，該公司於94年3月1日製作分配表，將
    上訴人之本金150萬元及違約金359萬7750元債權列為第3順
    位優先分配，致列於第4順位之債權人林梅香之債權本金180
    萬元，分文未獲分配。惟被上訴人係因積欠訴外人張秀蘭六
    合彩賭債150萬元無力清償，為擔保該賭債受清償，而將系
    爭土地所有權狀、印鑑證明及印鑑章交付予張秀蘭設定系爭
    抵押權登記，被上訴人與上訴人間無任何債權債務關係存在
    ，被上訴人已依法聲明異議，且依執行法院之通知於10日內
    提出本件分配表異議之訴，並向執行法院提出起訴證明。又
    縱認兩造間有借款關係存在，惟本件違約金經核算相當於年
    息54%，顯然過高，請求核減依年息1%計算等語，並求為判
    決：(一)上訴人對於被上訴人就台金資產公司93年度桃金拍字
    第1045號（即原審93年度執字第10112號委拍案件）拍賣抵
    押物強制執行事件之分配表內載本金150萬元及其違約金債
    權，均不存在。(二)系爭分配表內載明上訴人應受分配之346
    萬5703元，應予剔除。（原審判決(一)前開金額於超過281萬
    4247元之部分不存在。(二)前開金額超過281萬4247元應予剔
    除，並駁回被上訴人其餘之訴。被上訴人就敗訴部分，未再
    上訴，已告確定）。對上訴人之上訴則於本院答辯以：上訴
    駁回。
二、上訴人則以：被上訴人自承係於94年4月13日收受執行法院
    通知應於10日提出本件起訴證明，惟其於同年月25日、28日
    始分別向執行法院、台金資產公司陳報起訴證明，顯已逾期
    。被上訴人係透過張秀蘭向上訴人借款150萬元，該借款並
    由張秀蘭交付，被上訴人為擔保借款，始出具所有權狀、印
    鑑證明、借據等文件交付予上訴人辦理系爭抵押權設定事宜
    ，非為賭債而設定，且被上訴人於本件強制執行程序中，對
    於執行法院所為查封、測量、表示拍賣物底價意見之通知函
    上列載上訴人為執行債權人從未表異議，且其所提出之對系
    爭分配表聲明異議狀中僅對清償利息之期間及違約金數額有
    異議，對兩造間有借款之事實並無爭執，現否認兩造間之債
    權債務關係，顯然不實，且被上訴人並非就「金額之計算」
    、「分配之次序」而為異議，非分配表所得救濟。退步言之
    ，被上訴人若可提起本件訴訟，原審酌定之違約金20%似屬
    過低，上訴人願暫時按照相當於年息30%之標準計算，被上
    訴人仍應再給付65萬7123元等語，資為抗辯，並於本院上訴
    聲明：(一)原判決不利於上訴人於347萬1370元範圍內廢棄。
    (二)前開廢棄部分，被上訴人在第一審之訴駁回。
三、兩造不爭執事項：
  (一)被上訴人所有坐落桃園縣蘆竹鄉○○段65-131、65-152地號
    土地，及其上門牌號碼桃園縣蘆竹鄉○○路○段1450號建物
    ，曾提供予上訴人於89年2月2日設定150萬元之抵押權登記
    ，其後再提供予另一債權人林梅香設定本金最高限額500萬
    元之抵押權登記。
  (二)上訴人以借款清償期屆至未獲清償為由，向原法院聲請92年
    度拍字第1801號拍賣抵押物裁定，並以93年度執字第 10112
    號拍賣抵押物強制執行。
  (三)原法院委託台金資產公司以93年度桃金拍字第1045號執行拍
    賣。上開抵押物拍定後，該公司於94年3月1日製作分配表，
    將上訴人之本金150萬元及違約金359萬7750元債權列為第3
    順位優先分配。上訴人總計可受分配346萬5703元，致列於
    第4順位之林梅香之本金債權180萬元，分文未獲分配。
  (四)關於利息沒有書面約定，只有口頭約定，約定之利息為月息
    2分半即年息30%，被上訴人曾給付1年之利息。
  (五)前開事實，為兩造所不爭執，並經原法院調閱93年度執字第
    10112號拍賣抵押物強制執行卷（ 含台金資產公司93年度桃
    金拍字第1045號卷）查核屬實，堪信為真正。
四、兩造爭執之點：
  (一)被上訴人提起本件分配表異議之訴是否合法？
  (二)如果本件可以提起分配表異議之訴，原審判決酌減後之違約
    金是否過低？
五、關於被上訴人提起本件分配表異議之訴是否合法？
  (一)上訴人主張：本件分配表於94年3月1日製作完成，被上訴人
    始於同年月17日具狀主張重新分配，並針對違約金過高有所
    爭執，惟依最高法院70年度台上字第4252號判決意旨，被上
    訴人如對本件分配表聲明異議者，應以「金額之計算」「分
    配之次序」而為異議，針對分配表違約金爭執，應為民法第
    252條由法院酌減之 ，乃債權額一部應否列入分配表之問題
    ，自不得提起分配表異議之訴云云。
  (二)按債權人或債務人對於分配表所載各債權人之債權或分配金
    額有不同意者，應於分配期日 1日前，向執行法院提出書狀
    ，聲明異議。異議未終結者，為異議之債權人或債務人，得
    向執行法院對為反對陳述之債權人或債務人提起分配表異議
    之訴。聲明異議人未於分配期日起10日內向執行法院為前2
    項起訴之證明者，視為撤回其異議之聲明，強制執行法第39
    條第1項、第41條第1項前段、第3項前段分別定有明文。
  (三)經查，台金資產公司就94年3月1日製作之系爭分配表係定於
    同年4月8日為分配期日，被上訴人於同年3月17日具狀對上
    訴人受分配之數額聲明異議，另於同年3月18日與林梅香共
    同具狀對上訴人受分配之數額聲明異議，均於分配期日前提
    出，即屬合法。嗣就分配期日時，上訴人未到場，經台金資
    產公司於同年3月23日通知上訴人對被上訴人聲明異議內容
    表示意見，上訴人亦未表示意見，台金資產公司乃通知被上
    訴人及林梅香於受通知之日起10日向該公司提出已就異議事
    項起訴之證明，該通知於同年4月20日寄存於桃園縣政府警
    察局大園分局南竹派出所（依民事訴訟法第138條規定，該
    通知函係於94年5月1日發生送達效力），而被上訴人於受通
    知10日內即同年4月22日提起本件分配表異議之訴，嗣於同
    年4月25日向執行法院提出起訴證明，有原法院93年度執字
    第10112號卷附之台金資產公司通知分配期日函及被上訴人
    陳報起訴狀、台金資產公司93年度桃金拍字第1045號卷附之
    聲明異議狀、通知上訴人表示意見函、通知被上訴人提出起
    訴證明函、送達證書、本件起訴狀上蓋原審收文戳章（見原
    審卷第17頁至第19頁）在卷足證，足見被上訴人於94年4月
    22日提起本件債務人異議之訴，並於4月25日提出起訴之證
    明，應未逾該通知之日起10日期間至明，上訴人執詞被上訴
    人起訴不合法，即乏所據。
  (四)被上訴人另主張依最高法院70年度台上字第4252號判決意旨
    ，被上訴人如對本件分配表聲明異議，應以「金額之計算」
    「分配之次序」而為異議云云。惟查強制執行法第39條業於
    85年10月11日修正公布，債權人或債務人對於分配表所載各
    債權人之債權或分配金額有不同意者，即可聲明異議，已經
    修改原條文「債權人對於分配表金額之計算及分配之次序」
    之限制；且按債權人或債務人對於分配表所載各債權人之債
    權或分配金額有不同意者，得向執行法院聲明異議，執行法
    院認異議為正當，而到場之債務人及有利害關係之他債權人
    不為反對之陳述或同意者，應即更正分配表而為分配，異議
    未依前開規定終結者，為異議之債權人或債務人即得向執行
    法院對為反對陳述之債權人或債務人提起分配表異議之訴，
    有最高法院86年度台上字第3477號判決意旨可資參照；第查
    有關修正前強制執行法第41條內記載分配表異議之訴，僅以
    「金錢之計算」、「分配之次序」為限之最高法院77年台上
    字第3442號及74年台上字第 899號等相關判例，亦經最高法
    院85年12月10日85年度第16次民事庭會議決議不再援用（見
    最高法院判例編輯委員會發行判例要旨92年9月版，第1670
    頁至第1671頁），足見現提起分配表異議之訴已放寬起訴條
    件，並無前開限制，是被上訴人提起本件分配表異議之訴自
    屬合法，上訴人前開所辯，不足採信。
六、關於本件如可提起分配表異議之訴，原審判決酌減後之違約
    金是否過低？
  (一)上訴人主張：利息與違約金不同，前者有最高利率20%上 限
    規定，後者無此限制，依兩造抵押權設定契約書就利息約定
    ，乃照各個債務契約所約定之利率計算，就民間借貸習慣，
    利率多在2分至3分間（折合年利率24%-30% ），況被上訴人
    到庭坦承利率2分半、證人張秀蘭證詞為3分利均可憑，是原
    法院逕將違約金酌減為20%，顯屬過低，應以30%為當。又上
    訴人於89年1月31日交付150萬元，約定於同年7月31日由被
    上訴人清償，分配表違約金亦以同年7月31日起算至93年12
    月17日止，若將上開違約金視為上訴人利息損失之補償，則
    89年2月1至89年7月30日間及93年12月18日迄今之利息，及
    上訴人所付出勞力、時間、費用之損失，均應列入上訴人損
    失中，而應由被上訴人負賠償責任云云。
  (二)按約定利率，超過週年百分之二十者，債權人對於超過部分
    之利息，無請求權，民法 205條定有明文。次按當事人得約
    定債務人於債務不履行時，應支付違約金；違約金，除當事
    人另有訂定外，視為因不履行而生損害之賠償總額。其約定
    如債務人不於適當時期或不依適當方法履行債務時，即須支
    付違約金者，債權人除得請求履行債務外，違約金視為因不
    於適當時期或不依適當方法履行債務所生損害之賠償總額。
    民法第250條第 1、2項定有明文。另按違約金是否相當，應
    依一般客觀事實、社會經濟狀況及當事人所受損害情形及債
    務人如能如期履行債務，債權人可得享受之一切利益為酌定
    之標準，若所約定之額數，與實際損害顯相懸殊者，法院自
    得酌予核減，不因懲罰性違約金或賠償預定性違約金而異。
    有最高法院49年度台上字第807號判例、89年度台上字第170
    9號判決要旨可資參照。
  (三)經查，本件清償借款事件就本金150萬元部分，兩造除在借
    用證書上載明「違約金按新台幣每百元日息壹角伍分計算」
    外，並無利息、延滯利息之書面約定，惟兩造有口頭約定月
    息2分半（年息30%），被上訴人已給付1年之利息，為兩造
    所不爭執（不爭執事項(四)參照），並經證人張秀蘭於原審時
    證述甚詳，自堪採信。至上訴人出借系爭款項究何目的？參
    諸證人張秀蘭證稱：上訴人為伊嫂，被上訴人透過伊向上訴
    人借錢，上訴人以其夫（即張秀蘭大哥）寄放伊處之死亡保
    險金150萬元出借被上訴人，而該金額係因「怕保險金隨便
    亂花掉」，所以存放張秀蘭銀行帳戶內等語（見原審卷第11
    8頁至第119頁），足見上訴人出借系爭款項，除已取得部分
    偏高利息足彌補其損失外，因被上訴人違約遲未還款，其所
    受損害，亦應僅係上開150萬元本金存放銀行抑民間一般借
    貸相當於利息之損失，洵堪認定。
  (四)至上訴人主張被上訴人自90年2月份起未付利息，積欠其前
    後利息損失，且其損害尚包括分配表作成後即93年12月18日
    迄今之損害云云，惟查被上訴人究有無積欠上訴人利息，要
    係上訴人得否另行請求利息債權問題，自難於本件違約金債
    權內一併主張。另執行名義所命給付之利息或違約金，載明
    算至清償日者，應以拍賣或變賣之全部價金交付與法院之日
    或債務人將債權額現款提出於法院之日視為清償日，有辦理
    強制執行事件應行注意事項第16項第3點明文規定。故而本
    件違約金請求金額，應計算至前開清償日止，至為明確。經
    查，上訴人於93年12月23日向台金資產公司陳報債權額計算
    書，其違約金計算係以89年8月1日起至93年12月17日止計15
    99天，總計違約金為359萬7750元等情，除為兩造所不爭，
    並經原法院調閱執行卷查核屬實，堪予採信。按上訴人既係
    依法主動向法院陳報前開債權額，設上訴人就前開清償日後
    迄今縱仍有利息損失，亦係其得否另行求償問題，已如前述
    ，自與本件無涉。衡諸兩造共同連帶借用證書之違約金約定
    及前開證人張秀蘭證詞，兩造間雖無利息之書面約定，惟被
    上訴人亦已依年息30%給付上訴人1年之利息，上訴人就前開
    借款，原亦係要存放銀行等情以觀，當可將該違約金之約定
    視為係被上訴人遲延履行時填補上訴人所受之遲延利息損害
    ，則自借款到期日之翌日即同年8月1日起算其違約金（上訴
    人陳報自89年7月31日起算，應屬誤載），算至上訴人主張
    93年12月17日止共1599日，並參酌一般民間借貸未還，所可
    能發生損害等情狀，依民法第205條規定，酌定依最高利率
    年息20%計付違約金，核無不當。上訴人主張違約金應酌增
    依年息30%計算，自非允當，並不足採。
七、綜上所述，被上訴人確實積欠上訴人系爭借款本金150萬元
    及違約金尚未清償，惟該違約金應核減為按年息20%計算為
    適當，則依系爭分配表所載，被上訴人自系爭借款清償日屆
    至之翌日即89年8月1日起算至93年12月17日止，被上訴人逾
    期還款共1599日，以年息20%核算後，系爭借款之違約金部
    分為131萬4247元（計算式：1,500,000×20%×1,599/365＝
    1,314,247，元以下四捨五入），連同本金部分150萬元合計
    後，被上訴人積欠上訴人借款本金及違約金共計281萬4247
    元，原審判決就前開分配表內上訴人對被上訴人之本金及違
    約金債權於超過281萬4247元之部分不存在，且超過部分應
    予剔除，於法並無不合。上訴意旨指摘原判決不當，求予廢
    棄改判，為無理由，應駁回其上訴。
八、據上論結，本件上訴為無理由，爰判決如主文。
中    華    民    國    95    年    3     月    31    日
                  民事第十四庭審判長法  官  許正順
                                    法  官  張  蘭
                                    法  官  鍾任賜
正本係照原本作成。
不得上訴。
中    華    民    國    95    年    4     月    3     日
                                    書記官  鐘秀娥


司法院資訊處製作；財團法人民間司法改革基金會備份。
